【裁判字號】    88,訴,2145
【裁判日期】    890614
【裁判案由】    侵權行為損害賠償
【裁判全文】
臺灣板橋地方法院民事判決  八十八年度訴字第二一四五號
    原      告  甲○○
    被      告  乙○○
右當事人間請求侵權行為損害賠償事件，本院判決如左：
    主    文
被告應給付原告新臺幣肆佰伍拾柒萬陸仟壹佰元，及自民國八十八年四月十四日起至
清償日止，按年息百分之五計算之利息。
訴訟費用由被告負擔。
本判決第一項於原告以新臺幣壹佰伍拾萬元為被告供擔保後，得假執行。
        事    實
甲、原告方面：
一、聲明：除供擔保金額外，如主文所示。
二、陳述：
（一）被告於民國八十六年三月十日假冒訴外人陳憲仁、呂淑靖、黃麗卿名義，加入
      原告所召集之互助會（會期自八十六年三月十日起至八十九年一月十日止，每
      會二萬元，連同會首共三十五會，採內標方式，下簡稱系爭一互助會）。並於
      如附表一編號一至三所示時間、以如附表一所示金額詐得標金。另於附表一編
      號四至八所示時間，偽稱會員王荷琴、尤淑雲、陳素娟、黃玉霞、王素珠要標
      會，逕於投標單上以彼等名義投標，詐得如附表一所示標金三百八十萬一千五
      百元。扣除該八會已繳之死會款（至八十七年九月）一百三十萬元，共計二百
      五十萬一千五百元。
（二）被告復於八十六年十一月二十日假冒訴外人李曉莉、蔡明娟名義，加入原告所
      召集互助會（會期自八十六年十一月二十日起至八十八年七月二十日止，每會
      三萬元，連同會首共二十一會，採內標方式，下簡稱系爭二互助會）。並於如
      附表二編號一至二所示時間、以如附表二所示金額詐得標金九十三萬元。扣除
      該二會已繳死會款（至八十七年八月）九萬元，共八十四萬元。
（三）被告再於八十七年二月十日假冒訴外人余玉階名義，加入原告所召集互助會（
      會期自八十七年二月十日起至八十九年十一月十日止，每會二萬元，連同會首
      共三十四會，採內標方式，下簡稱系爭三互助會）。並於如附表三編號一所示
      時間、以如附表三所示金額詐得標金。另於附表三編號二至三所示時間，偽稱
      會員尤淑雲、黃政雄要標會，逕於投標單上以彼等名義投標，詐得如附表三所
      示標金一百四十三萬四千六百元。扣除該三會已繳之死會款（至八十七年八月
      ）二十萬元，共一百二十三萬四千六百元。
（四）被告明知其無支付之能力，竟基於意圖為自己不法所有及偽造文書之概括犯意
      ，於上開期間，以被告本人或假冒他人名義，或冒標其他會員之方式，向原告
      詐取如（一）至（三）所示會款，使原告陷於錯誤，而交付如附表所示之會款
      與被告，致原告受有損害，合計原告因被告冒標所致之損害額為六百十六萬六
      千一百元，嗣因被告各陸續繳納死會款至八十七年八月及九月，共計一百五十
      九萬元，故原告實際所受損害為四百五十七萬六千一百元。為此依侵權行為之
      法律關係，請求被告給付四百五十七萬六千一百元，及自起訴狀繕本送達翌日
      起至清償日止，按年息百分之五計算之利息。
乙、被告方面：
    被告未於言詞辯論期日到場，僅提出書狀陳稱：
一、系爭一互助會，倒會金額為七十九萬六千八百元。被告冒名得標五名之款項，其
    中訴外人尤淑雲、黃玉霞、王素珠三名被冒標者，已於八十七年十二月七日與兩
    造達成三方和解，並簽有切結書。
二、系爭二互助會，金額為三十三萬四千四百元。
三、系爭三互助會，倒會金額為三十四萬六千八百元。被告冒名得標二名之款項，其
    中訴外人尤淑雲部分，已達成和解。
四、綜上所述，倒會金額為一百四十七萬八千元。另有冒名得標三名之款項，不知是
    否該併入計算。
    理    由
壹、程序方面：
一、本件被告未於言詞辯論期日到場，核無民事訴訟法第三百八十六條所列各情形，
    爰依原告之聲請，由其一造辯論而為判決。
二、按訴狀送達後，原告不得將原訴變更或追加他訴，但擴張或減縮應受判決事項之
    聲明者不在此限。民事訴訟法第二百五十五條第一項第三款定有明文。本件原告
    於八十八年四月十三日起訴時，原依侵權行為之法律關係，於起訴狀聲明求為判
    決被告應給付原告五百零六萬元，及自起訴狀繕本送達之翌日起至清償日止，按
    年息百分之五計算之利息，並陳明願供擔保請准宣告假執行。嗣於起訴狀繕本送
    達被告後之八十九年五月三十一日言詞辯論期日，則依同一之法律關係，聲明求
    為判決：被告應給付原告四百五十七萬六千一百元，及自起訴狀繕本送達翌日起
    至清償日止，按年息百分之五計算利息，並願供擔保請准宣告假執行。核係減縮
    應受判決事項之聲明，參諸前揭法條之規定，自無不合，合先敘明。
貳、實體方面：
一、原告主張：被告明知其無支付之能力，竟基於意圖為自己不法所有及偽造文書之
    概括犯意，自八十六年三月間，以被告本人及假冒陳仁憲等人名義，參加原告為
    會首所召集之系爭一、二、三互助會，於會期進行中即如附表所示時間，以打電
    話給不知情之原告，由原告代其在標單上記載如附表所示之會員之姓名、金額之
    方式，連續多次以自己名義或冒用他人名義標得會款，使原告陷於錯誤交付會款
    共六百十六萬六千一百元予被告，致原告受有損害，嗣後被告已為部分清償（死
    會款）一百五十九萬元，故依侵權行為之法律關係，請求被告給付四百五十七萬
    六千一百元，及自起訴狀繕本送達翌日起至清償日止，按年息百分之五計算之利
    息等語。被告則以：其固有冒標原告之互助會而取得如附表所示之會款，惟系爭
    一互助會，倒會金額為七十九萬六千八百元。被告冒名得標五名之款項，其中訴
    外人尤淑雲、黃玉霞、王素珠三名被冒標者，已於八十七年十二月七日與兩造達
    成三方和解，並簽有切結書；系爭二互助會，金額為三十三萬四千四百元；系爭
    三互助會，倒會金額為三十四萬六千八百元。被告冒名得標二名之款項，其中訴
    外人尤淑雲部分，已達成和解，故倒會金額為一百四十七萬八千元云云置辯。
二、按「因故意或過失，不法侵害他人之權利者，負損害賠償責任。」民法第一百八
    十四條第一項前段定有明文。本件原告主張被告於附表所示之時日，以自己或冒
    用附表所示之會員之名義標取會款，致原告陷於錯誤，而交付如附表所示之金額
    合計六百十六萬六千一百元予被告，致原告受有損害，及被告各自八十七年九月
    及八月後即未再繳交會款之事實，有原告提出系爭互助會單影本三紙為證，並經
    被告本院刑事審理時（本院八十七年度訴字第二○七一號）自白不諱，有前開刑
    事卷宗影本一份在卷可稽。且被告因上開侵權行為所涉詐欺、偽造文書等罪嫌，
    亦經本院刑事庭（八十七年度訴字第二Ｏ七一號）判處有期徒刑四年，有上開刑
    事判決在卷可稽，是原告依侵權行為之法律關係，請求被告賠償其損害；並主張
    被告所詐得金額共計六百十六萬六千一百元（各次詐得金額如附表所示），即非
    無據，被告於本院審理時，始翻異前詞，空言所倒會金額僅一百四十七萬八千元
    （系爭一互助會，倒會金額為七十九萬六千八百元；系爭二互助會，金額為三十
    三萬四千四百元；系爭三互助會，倒會金額為三十四萬六千八百元。）云云，應
    無可採。
三、被告雖另辯稱：系爭一互助會，被告冒名得標五名之款項，其中訴外人尤淑雲、
    黃玉霞、王素珠三名被冒標者，已於八十七年十二月七日與兩造達成三方和解，
    並簽有切結書；系爭三互助會，倒會金額為三十四萬六千八百元。被告冒名得標
    二名之款項，其中訴外人尤淑雲部分，已達成和解云云，並提出切結書及支票影
    本各三份為證。惟為原告所否認，主張：該切結書與伊無關等語。經查，姑不論
    被告所提出經尤淑雲、黃玉霞、王素珠簽名之切結書，其內容是否真正。縱認屬
    實，依其記載為：「茲立切結書特此聲明已收到如附件支票乙紙無訛，並且立切
    結書人同意拋棄對乙○○小姐之一切債權，嗣後雙方在無糾葛。」等語。僅言及
    拋棄對被告之請求，而未對原告之會款請求權為免除之意思表示（即彼等對原告
    之合會款請求權，不因遭被告冒標而喪失），難認原告之損害，已受填補。即被
    告執伊與訴外人之約定為辯，請求免除部分賠償，應無可採。因此，原告主張其
    因被告侵權行為所受損害六百十六萬六千一百元，扣除被告冒標取得會款後，繼
    續繳納之死會款一百五十九萬元，實際損害額為四百五十七萬六千一百元等情，
    即足採信。
四、從而，原告依侵權行為之法律關係，請求被告給付四百五十七萬六千一百元，及
    自起訴繕狀本送達被告之翌日，即八十八年四月十四日起至清償日止，按週年利
    率百分之五計算之利息，於法有據，應予准許。
五、原告陳明願供擔保，請求宣告假執行，核無不合，爰酌定相當之擔保金額，予以
    准許。
、結論：本件原告之訴有理由，依民事訴訟法第三百八十五條第一項前段、第七十
    八條、第三百九十條第二項判決如主文。
中      華      民      國    八十九    年      六      月      十四    日
~B臺灣板橋地方法院民事第二庭
~B法  官  黃信滿
右為正本係照原本作成。
如對本判決上訴，須於判決送達後二十日內向本院提出上訴狀。
中      華      民      國    八十九    年      六      月      十四    日
~B書記官  陳玫伶
~F0
~T40
附表一：
  編號
├──┼─────┼────┼────┼────┼─────────┼──
│一  │甲○○等三│八十六年│每會二萬│台北市天│假冒陳仁憲之名入會│續繳
│    │十五人    │三月十日│元      │母東路一│，於八十六年七月十│至第
│    │          │至八十九│        │０五巷五│日第五會時，由黃錦│十八
│    │          │年一月十│        │四號二樓│淑於標單上寫金額八│會
│    │          │日      │        │        │五００元得標，詐得│。
│    │          │        │        │        │款項四十二萬五千  │
│    │          │        │        │        │元                │
│    │          │        │        │        │。                │
│    │          │        │        │        │                  │
│    │          │        │        │        │                  │
│    │          │        │        │        │                  │
├──┼─────┼────┼────┼────┼─────────┼──
│二  │甲○○等三│八十六年│每會二萬│台北市天│假冒呂淑靖之名入會│續繳
│    │十五人    │三月十日│元      │母東路一│，於八十七年一月十│至第
│    │          │至八十九│        │０五巷五│日第十一會時，由黃│十八
│    │          │年一月十│        │四號二樓│錦淑於標單上寫金額│會
│    │          │日      │        │        │八０００元得標，詐│。
│    │          │        │        │        │得款項四十八萬八千│
│    │          │        │        │        │元。              │
│    │          │        │        │        │                  │
│    │          │        │        │        │                  │
│    │          │        │        │        │                  │
│    │          │        │        │        │                  │
├──┼─────┼────┼────┼────┼─────────┼──
│三  │甲○○等三│八十六年│每會二萬│台北市天│假冒黃麗卿之名入會│續繳
│    │十五人    │三月十日│元      │母東路一│，於八十七年四月十│至第
│    │          │至八十九│        │０五巷五│日第十四會時，由黃│十八
│    │          │年一月十│        │四號二樓│錦淑於標單上寫金額│會
│    │          │日      │        │        │八０００元得標，詐│。
│    │          │        │        │        │得款項五十一萬二千│
│    │          │        │        │        │元。              │
│    │          │        │        │        │                  │
│    │          │        │        │        │                  │
├──┼─────┼────┼────┼────┼─────────┼──
│四  │甲○○等三│八十六年│每會二萬│台北市天│八十六年六月十日第│補利
│    │十五人    │三月十日│元      │母東路一│四會時，乙○○偽稱│息至
│    │          │至八十九│        │０五巷五│王荷琴要標會，由黃│第十
│    │          │年一月十│        │四號二樓│錦淑於標單上寫金額│八會
│    │          │日      │        │        │八五００元得標，詐│。
│    │          │        │        │        │得款項四十一萬六千│
│    │          │        │        │        │五百元。          │
│    │          │        │        │        │                  │
│    │          │        │        │        │                  │
├──┼─────┼────┼────┼────┼─────────┼──
│五  │甲○○等三│八十六年│每會二萬│台北市天│八十六年九月十日第│補利
│    │十五人    │三月十日│元      │母東路一│七會時，乙○○偽稱│息至
│    │          │至八十九│        │０五巷五│尤淑雲要標會，由黃│第十
│    │          │年一月十│        │四號二樓│錦淑於標單上寫金額│八會
│    │          │日      │        │        │八０００元得標，詐│。
│    │          │        │        │        │得款項四十五萬六千│
│    │          │        │        │        │元。              │
│    │          │        │        │        │                  │
│    │          │        │        │        │                  │
├──┼─────┼────┼────┼────┼─────────┼──
│六  │甲○○等三│八十六年│每會二萬│台北市天│八十六年十月十日第│補利
│    │十五人    │三月十日│元      │母東路一│八會時，乙○○偽稱│息至
│    │          │至八十九│        │０五巷五│陳素娟要標會，由黃│第十
│    │          │年一月十│        │四號二樓│錦淑於標單上寫金額│八會
│    │          │日      │        │        │八０００元得標，詐│。
│    │          │        │        │        │得款項四十六萬四千│
│    │          │        │        │        │元。              │
│    │          │        │        │        │                  │
│    │          │        │        │        │                  │
│    │          │        │        │        │                  │
├──┼─────┼────┼────┼────┼─────────┼──
│七  │甲○○等三│八十六年│每會二萬│台北市天│八十七年三月十日第│補利
│    │十五人    │三月十日│元      │母東路一│十三會時，乙○○偽│息至
│    │          │至八十九│        │０五巷五│稱黃玉霞要標會，由│第十
│    │          │年一月十│        │四號二樓│乙○○於標單上寫金│八會
│    │          │日      │        │        │額八０００元得標，│。
│    │          │        │        │        │詐得款項五十萬四千│
│    │          │        │        │        │元。              │
│    │          │        │        │        │                  │
├──┼─────┼────┼────┼────┼─────────┼──
│八  │甲○○等三│八十六年│每會二萬│台北市天│八十七年七月十日第│補利
│    │十五人    │三月十日│元      │母東路一│十七會時，乙○○偽│息至
│    │          │至八十九│        │０五巷五│稱王素珠要標會，由│第十
│    │          │年一月十│        │四號二樓│乙○○於標單上寫金│八會
│    │          │日      │        │        │額八０００元得標，│。
│    │          │        │        │        │詐得款項五十三萬六│
│    │          │        │        │        │千元。            │
│    │          │        │        │        │                  │
│    │          │        │        │        │                  │
│    │          │        │        │        │                  │
│    │          │        │        │        │                  │
├──┼─────┼────┼────┼────┼─────────┼──
附表二
  編號
├──┼─────┼────┼────┼────┼─────────┼──
│一  │甲○○等二│八十六年│每會三萬│台北市天│假冒李曉莉之名入會│續繳
│    │十一人    │十一月二│元      │母東路八│，於八十七年五月二│至第
│    │          │十日至八│        │巷一號貝│十日第七會時，由黃│九會
│    │          │十八年七│        │姿坊服飾│錦淑於標單上寫金額│。
│    │          │月二十日│        │店      │一００００元得標，│
│    │          │        │        │        │詐得款項四十六萬元│
│    │          │        │        │        │。                │
│    │          │        │        │        │                  │
│    │          │        │        │        │                  │
├──┼─────┼────┼────┼────┼─────────┼──
│二  │甲○○等二│八十六年│每會三萬│台北市天│假冒蔡明娟之名入會│續繳
│    │十一人    │十一月二│元      │母東路八│，於八十七年六月二│至第
│    │          │十日至八│        │巷一號貝│十日第八會時，由黃│九會
│    │          │十八年七│        │姿坊服飾│錦淑於標單上寫金額│。
│    │          │月二十日│        │店      │一００００元得標，│
│    │          │        │        │        │詐得款項四十七萬元│
│    │          │        │        │        │。                │
│    │          │        │        │        │                  │
│    │          │        │        │        │                  │
├──┼─────┼────┼────┼────┼─────────┼──
附表三
  編號
├──┼─────┼────┼────┼────┼─────────┼──
│一  │甲○○等三│八十七年│每會二萬│台北市天│假冒余玉階之名入會│續繳
│    │十四人    │二月十日│元      │母東路一│，於八十七年六月十│至第
│    │          │至八十九│        │０五巷五│日第五會時，由黃錦│七會
│    │          │年十一月│        │四號二樓│淑於標單上寫金額七│。
│    │          │十日    │        │        │二００元得標，詐得│
│    │          │        │        │        │款項五十四萬一千二│
│    │          │        │        │        │百元。            │
│    │          │        │        │        │                  │
│    │          │        │        │        │                  │
├──┼─────┼────┼────┼────┼─────────┼──
│二  │甲○○等三│八十七年│每會二萬│台北市天│八十七年三月十日第│補利
│    │十四人    │二月十日│元      │母東路一│二會時，乙○○偽稱│息至
│    │          │至八十九│        │０五巷五│尤淑雲要標會，由黃│第七
│    │          │年十一月│        │四號二樓│錦淑於標單上寫金額│會。
│    │          │十日    │        │        │六三００元得標，詐│
│    │          │        │        │        │得款項四十五萬八千│
│    │          │        │        │        │四百元。          │
│    │          │        │        │        │                  │
│    │          │        │        │        │                  │
├──┼─────┼────┼────┼────┼─────────┼──
│三  │甲○○等三│八十七年│每會二萬│台北市天│八十七年五月十日第│補利
│    │十四人    │二月十日│元      │母東路一│四會時，乙○○偽稱│息至
│    │          │至八十九│        │０五巷五│黃政雄要標會，由黃│第七
│    │          │年十一月│        │四號二樓│錦淑於標單上寫金額│會。
│    │          │十日    │        │        │七五００元得標，詐│
│    │          │        │        │        │得款項四十三萬五千│
│    │          │        │        │        │元。              │
│    │          │        │        │        │                  │
│    │          │        │        │        │                  │
├──┼─────┼────┼────┼────┼─────────┼──


司法院資訊處製作；財團法人民間司法改革基金會備份。
